【裁判字號】    98,台上,4925
【裁判日期】    980828
【裁判案由】    偽造有價證券
【裁判全文】
最高法院刑事判決            九十八年度台上字第四九二五號
上  訴  人  甲○○
                    188號13樓
                    19六樓
選任辯護人  王政琬律師
上列上訴人因偽造有價證券案件，不服台灣高等法院花蓮分院中
華民國九十八年四月二十二日第二審更審判決（九十七年度上更
(二)字第八八號，起訴案號：台灣花蓮地方法院檢察署八十八年度
偵字第一五四八號），提起上訴，本院判決如下：
    主  文
原判決撤銷，發回台灣高等法院花蓮分院。
    理  由
本件原判決認定：上訴人甲○○於民國七十三年間起擔任昇宏工
程企業有限公司（下稱昇宏公司）總經理；吳恩慧則為昇宏公司
之董事長，二人約定共同經營昇宏公司，但所承包之工程則由其
各自負責承攬，資金籌措及業務經營均分別管理，且為推展業務
之方便，吳恩慧並同意上訴人以昇宏公司名義，在台灣省合作金
庫花蓮分行（下稱合作金庫）開設支票存款帳戶，帳號三五０八
－一號，授權上訴人憑「昇宏公司」及「甲○○」印鑑章簽發上
開帳戶之支票使用。嗣後上訴人於八十年間自行設立康益營造有
限公司（下稱康益公司），以所承包之吉安一號道路等工程尚未
完工為由，商請吳恩慧同意後繼續使用上開「昇宏公司」及「甲
○○」印章簽發上開帳戶支票。而上訴人為使其經營之康益公司
及其他關係企業得以順利融通資金，欲利用昇宏公司及吳恩慧之
資力信用貸款，竟與其在康益公司掌管財務之妻子林淑惠，基於
意圖供行使之用而偽造有價證券之概括犯意聯絡，未經吳恩慧之
授權，於八十一年八月二十六日盜用其所持有昇宏公司投標用之
印章及吳恩慧之個人印章，在到期日為八十四年四月三十一日、
面額為新台幣（下同）一千八百六十萬元本票上之共同發票人欄
位內，冒用昇宏公司及其負責人吳恩慧之名義，與康益公司及上
訴人、林淑惠等人及其他公司行號共同簽發該本票，並持以向中
南租賃股份有限公司（以下簡稱中南公司）行使借款。八十三年
間，因康益公司財務情況持續惡化，上訴人竟又與林淑惠承續先
前偽造有價證券之概括犯意，自八十三年五月間起，由林淑惠自
行或指示不知情之會計沈予婷、邱若水等人，先後多次以其業務
上持有之「昇宏公司」及「吳恩慧」印章，連續簽發與上開支票
帳戶約定憑用之印鑑章不符之如原判決附表一、二所示之遠期支
票共計六十六張（金額合計二千四百五十五萬二千二百五十三元
），並分別持向各金融機構辦理票貼，致使各該金融機構承辦人
員誤以為上訴人、林淑惠用以辦理票貼之支票係由昇宏公司吳恩
慧所簽發，而同意撥付票貼款項予上訴人、林淑惠，而其中如原
判決附表一所示之二十九張支票經屆期提示，經合作金庫陸續通
知上訴人等人補蓋上開支票帳戶憑用之「甲○○」之印鑑章後，
已付款完畢，惟如原判決附表二所示三十七張支票，於八十四年
四月間陸續到期後，因上訴人財務進一步惡化，乃任由該部分支
票以「印章不符」而退票。嗣吳恩慧經合作金庫通知後，為維護
昇宏公司及其個人信用，不得已乃代付票款收回該三十七張支票
，且上開一千八百六十萬元借款屆期亦未能依約償還，經中南公
司聲請本票強制執行，吳恩慧始知悉上情等情。因而撤銷第一審
之科刑判決，改判論上訴人以共同連續意圖供行使之用，而偽造
有價證券罪，處有期徒刑參年陸月。固非無見。
惟查：（一）有罪判決書記載之事實，為判斷其適用法令當否之
準據，法院應將依職權認定與論罪科刑有關之事項，翔實記載，
然後於理由內逐一說明其憑以認定之證據，並使事實認定與理由
說明，互相適合，方為合法。倘事實已有敘及，而理由內未加說
明，是為理由不備；理由內已加說明，而事實無此記載，則理由
失其依據，均足構成撤銷之原因。另按以自己共同犯罪之意思，
實行構成要件或構成要件以外之行為；或以幫助他人犯罪之意思
，實行構成要件之行為者，均為共同正犯，因此論以共同正犯，
對其具有何種犯罪之意思，及實行何種犯罪行為，應於判決中明
白認定，詳細記載，並應依證據證明之；又以自己共同犯罪之意
思，事先同謀之同謀共同正犯，因其並未實行犯罪行為，僅係以
其參與犯罪之謀議，為其犯罪構成要件之要素，故對其係如何參
與犯罪之謀議，亦應詳予認定記載，並說明所憑之證據。本件原
判決於理由說明以：上訴人就偽造有價證券之犯行與林淑惠有犯
意聯絡及行為分擔，為共同正犯；及上訴人已自白偽造之本票係
由其簽發等旨（原判決第十二頁倒數第九至十一行、第五頁倒數
第十一、十二行）。惟其於事實中就偽造本票部分僅認定：上訴
人與林淑惠基於意圖供行使之用而偽造有價證券之概括犯意聯絡
，未經吳恩慧之授權，於八十一年八月二十六日盜用印章偽造本
票云云；就偽造支票六十六張部分認定：上訴人與林淑惠承續先
前偽造有價證券之概括犯意，自八十三年五月間起，由林淑惠自
行或指示不知情之會計沈予婷、邱若水等人，先後多次以其業務
上持有之「昇宏公司」及「吳恩慧」印章，連續簽發偽造六十六
張支票等情。固已記載上訴人與林淑惠間具有偽造有價證券之犯
意聯絡，然就偽造本票部分，林淑惠究有何行為之分擔？就偽造
支票部分，上訴人究分擔何種犯罪行為？則未明白認定，詳細記
載，其理由謂二人有行為之分擔，已嫌失據，且事實欠明，其適
用法律是否正確，本院無憑判斷。又原判決認定：本件偽造之支
票，係由林淑惠自行或指示不知情之會計簽發等情。如果無訛，
則由林淑惠自行簽發部分，即無間接正犯之適用，原判決理由謂
：上訴人與林淑惠利用之不知情之沈予婷、邱若水等人偽造六十
六張支票，應成立間接正犯云云（原判決第十二頁倒數第八、九
行），認全部偽造之支票行為，均為間接正犯，其事實之記載與
理由之說明，前後齟齬，有判決理由矛盾之違背法令。（二）偽
造之有價證券，不問屬於犯人與否，沒收之。為刑法第二百零五
條所明定。原判決認定：上訴人偽造本票及支票等有價證券，而
予論罪科刑。然對於偽造之本票及支票並未依上開規定宣告沒收
。亦未說明有何不能沒收之事由，自非適法。以上或為上訴意旨
所指摘，或為本院得依職權調查之事項，應認原判決仍有撤銷發
回之原因。又原判決論上訴人以刑法第二百零一條之罪，科處有
期徒刑三年六月，依中華民國九十六年罪犯減刑條例第三條第一
項第十五款之規定，因其宣告刑逾有期徒刑一年六月，應不予減
刑。原判決未予減刑，固無不合，然其於理由竟載：「被告所犯
刑法第二百零一條第一項之偽造有價證券罪，其法定刑為三年以
上有期徒刑，尚不符合中華民國九十六年罪犯減刑條例規定得予
減刑之要件」云云，以其法定刑為三年以上有期徒刑，資為不予
減刑之理由，其理由之論述，於法未合，自不足以昭折服，案經
發回，併予指明。
據上論結，應依刑事訴訟法第三百九十七條、第四百零一條，判
決如主文。
中    華    民    國  九十八  年    八    月  二十八  日
                      最高法院刑事第三庭
                          審判長法官  林  增  福
                                法官  張  清  埤
                                法官  陳  世  雄
                                法官  蔡  國  在
                                法官  黃  梅  月
      本件正本證明與原本無異
                                      書  記  官
中    華    民    國  九十八  年    九    月    一    日
                                                      Ｑ


司法院資訊處製作；財團法人民間司法改革基金會備份。
